---
title: "Del B"
author: "Adam"
date: "2026-09-23"
output: html_document
---


```{r setup, include=FALSE}
knitr::opts_chunk$set(echo = TRUE)
```


```{r load-data, include=FALSE}
din <- read.csv("A8_baltic_DIN.csv" , stringsAsFactors = TRUE)

din$Land <- as.factor(din$x20)
din$Land[din$Land == "MISSING"] <- NA

# Skapa loggade variabler
din$log_y   <- log(din$y)
din$log_x1  <- log(din$x1)
din$log_x2  <- log(din$x2)
din$log_x5  <- log(din$x5)
din$log_x11 <- log(din$x11 + 1)
din$log_x17 <- log(din$x17 + 1)
din$log_x18 <- log(din$x18 + 1)


dim(din)
summary(din)

dim(din)          # 105 rader, 22 kolumner
str(din)          # datatyper
head(din)         # första raderna


```





```{r}
# Sammanfattning
summary(din$y)
sd(din$y)

# Histogram – originalskala
hist(din$y, breaks = 30,
     main = "Fördelning av DIN",
     xlab = "DIN (kg)", col = "lightblue")

# Boxplot
boxplot(din$y, main = "Boxplot DIN", ylab = "DIN (kg)", col = "lightblue")

# Histogram – log-skala (viktigt att kolla!)
hist(log(din$y), breaks = 30,
     main = "Fördelning av log(DIN)",
     xlab = "log(DIN)", col = "lightgreen")
```
När vi undersöker responsvaiablen så ser vi att DIN är extremt högersned och att log(DIN) är approximativt symmetrisk så den är bättre för regression. Vi använder därför log(y) som responsvariabel i alla modeller.


```{r}
par(mfrow = c(2, 2))

hist(din$x1, breaks = 30, main = "Avrinningsområde (x1)",
     xlab = "ha", col = "lightblue")
hist(din$x2, breaks = 30, main = "Befolkning (x2)",
     xlab = "antal", col = "lightblue")
hist(din$x5, breaks = 30, main = "Befolkningstäthet (x5)",
     xlab = "per km2", col = "lightblue")
hist(din$x11, breaks = 30, main = "Jordbruksmark (x11)",
     xlab = "ha", col = "lightblue")

par(mfrow = c(1, 1))
```
```{r}
par(mfrow = c(2, 2))

hist(din$x16, breaks = 30, main = "Avrinning (x16)",
     xlab = "mm/år", col = "lightblue")
hist(din$x17, breaks = 30, main = "Svin (x17)",
     xlab = "antal", col = "lightblue")
hist(din$x18, breaks = 30, main = "Nötkreatur (x18)",
     xlab = "antal", col = "lightblue")
hist(din$x19, breaks = 30, main = "Reningsverk (x19)",
     xlab = "%", col = "lightblue")

par(mfrow = c(1, 1))
```

Ser att alla förutom x16 och x19 behöver logtransformeras.
x16 ingen transformering
x19 använd som numerisk nämn kluster.



```{r}
# STEG 5: Bivariata scatterplots

par(mfrow = c(2, 4))

# Starka kandidater (log-log)
plot(din$x11, din$y, log = "xy",
     main = "DIN vs Jordbruksmark",
     xlab = "Jordbruksmark (ha)", ylab = "DIN (kg)",
     pch = 19, col = "darkblue")

plot(din$x2, din$y, log = "xy",
     main = "DIN vs Befolkning",
     xlab = "Befolkning", ylab = "DIN (kg)",
     pch = 19, col = "darkred")

plot(din$x1, din$y, log = "xy",
     main = "DIN vs Avrinningsområde",
     xlab = "Area (ha)", ylab = "DIN (kg)",
     pch = 19, col = "darkgreen")

plot(din$x17, din$y, log = "xy",
     main = "DIN vs Svin",
     xlab = "Antal svin", ylab = "DIN (kg)",
     pch = 19, col = "orange")

plot(din$x18, din$y, log = "xy",
     main = "DIN vs Nötkreatur",
     xlab = "Antal nötkreatur", ylab = "DIN (kg)",
     pch = 19, col = "brown")

plot(din$x5, din$y, log = "xy",
     main = "DIN vs Befolkningstäthet",
     xlab = "Per km2", ylab = "DIN (kg)",
     pch = 19, col = "purple")

# Avrinning
plot(din$x16, din$y,
     main = "DIN vs Avrinning",
     xlab = "Avrinning (mm/år)", ylab = "DIN (kg)",
     pch = 19, col = "darkgreen")

# Reningsverk
plot(din$x19, din$y,
     main = "DIN vs Reningsverk",
     xlab = "Andel reningsverk (%)", ylab = "DIN (kg)",
     pch = 19, col = "purple")

par(mfrow = c(1, 1))
```



log(x11) är en stark prediktor för log(y).
Ta med i modellen. Detta är troligen den enskilt viktigaste variabeln.
Notera: en punkt längst ner till vänster (låg jordbruksmark, låg DIN) kan vara en outlier – kolla upp om den påverkar mycket.

log(x2) är en stark prediktor för log(y).
Ta med i modellen.
Varning: Befolkning och jordbruksmark är ofta korrelerade (båda är stora i tätbefolkade jordbruksområden). Multikollinearitet kan bli ett problem – kolla VIF i modellen.

x16 (avrinning) är ingen stark prediktor ensam.
Överväg att utesluta – eller behåll som kontrollvariabel och se om den blir signifikant i multipel regression.

x19 (reningsverk) är ingen stark prediktor i sin nuvarande form. 
Uteslut och nämn i rapporten att variabeln hade för liten variation/kluster för att ge ett tydligt samband.


```{r}
# Här gör jag korrelationsanalys för att se vilka variabler som korrelerar. Variabler med hög korrelation (t.ex. |r| > 0,7) är kandidater för modellen. Om två prediktorer korrelerar starkt med varandra → multikollinearitet (nämn för B)

# Numeriska variabler
num_vars <- din[, sapply(din, is.numeric)]
num_vars$id <- NULL

# Pearson-korrelation med y
cor_y <- cor(num_vars$y, num_vars, use = "pairwise.complete.obs")
sort(round(cor_y, 2), decreasing = TRUE)

# Spearman (rangkorrelation) – robust mot snedfördelning
cor_y_spear <- cor(num_vars$y, num_vars,
                   method = "spearman",
                   use = "pairwise.complete.obs")
sort(round(cor_y_spear, 2), decreasing = TRUE)

```
```{r}
# Korrelationsmatris för ultvalda variabler.
vars_int <- c("y", "x1", "x2", "x5", "x11", "x16", "x17", "x18", "x19")
cor_mat <- cor(din[, vars_int], use = "pairwise.complete.obs")
round(cor_mat, 2)
```
Sammanfattning på EDA delen:

Log(y) används då DIN är starkt högersned.

Starka predktatorer: Log(x11)(jordbruk), log(x2)(befolkning), log(x1)(area)

Måttliga predikatorer: log(x17), log(x18), log(x5)

Svaga predikatorer:
x16 och x19 visar svag negativ korrelation och scatteroplotts bekräftar att inget tydligt linjärt samband finns. Dessa variabler bekräftar vi som svaga predikatorer och utelämnas från de fortsatta modellerna.

Misstänkt multikoliniearitet: Ser i matrisen att log(x2) och log(x5) starkt korrelerade på r=0.85 vi väljer en föreslår log(x2) eftersom den är mer specifik för kvävetillförsel. log(x1) och log(x11) är på gränsen med r=0.8 så vi behåller log(x11) av samma anledning. log(x17) och log(x18) är under gränsen med r=0.75 så vi kan överväga att välja en eller slå ihop.


```{r}
# Boxplott per land
# Antal per land
table(din$Land, useNA = "ifany")

# Boxplot av log(DIN) per land
boxplot(log(y) ~ Land, data = din, las = 2,
        main = "log(DIN) per land",
        ylab = "log(DIN)", col = "lightblue")
```
Slutsatser av boxplottarna: 

DIN varierar mycket mellan länder, Sverige och finland dominerar datamänden (flest obs), vissa länder har för få obs för egna modeller, extremvärden finns i vissa länder som kan påverka modeller.

```{r}
# Spara som RDS (behåller faktorer och struktur)
saveRDS(din, file = "din_clean.rds")

write.csv(din, file = "din_clean.csv", row.names = FALSE)


```


# Del B: En global regressionsmodell

Vi börjar att ladda våra paket samt läsa in datan

```{r}

library(car)      # vif()
library(lmtest)   # bptest(), dwtest()
library(MASS)     # step()

din <- read.csv("din_clean.csv", stringsAsFactors = TRUE)

```

```{r}

mod_full <- lm(log_y ~ log_x1 + log_x2 + log_x5 + log_x11 +
                       log_x17 + log_x18 + x16 + x19,
                data = din)

summary(mod_full)
vif(mod_full)

```

Sedan gör vi en full kandidatmodell och kollar om log_x2/log_x5 eller log_x1/log_x11 har VIF > 5.

```{r}

mod_step <- step(mod_full, direction = "backward", trace = TRUE)
summary(mod_step)



```


Vi ser att vi kan ta bort x19 som är svag vilket vi ser i step. Men kan behålla x16 då den är starkt signifikant i den multipla modellen trots att den har en svag univariat korrelation

```{r}

mod2 <- update(mod_full, . ~ . - x19)
summary(mod2)
vif(mod2)

```

Vi ser nu att log_x1, logx_2 och log_x5 har extremt hög multikollinearitet och är nästan perfekt linjärt beroende. Vilket bekräftar teorin att x5 = x2/x1 * konstant, så log_x5 = log_x2 - log_x1 + konstant. Så vi behöver ta bort en av dessa tre, det mest naturliga alternativet är x_5.

Vi ser också att variablerna för djuren är höga, med VIF på 62.6 för log_x17 och 147.2 för log_x18 vilket är myket högre än 5-10 VIF. Detta trots en korrelation på r=0.75 som vi såg tidigare. Vilket kan göra det bra att slå ihop dessa. 

Vi ser också att log_x11 är väldigt förhöjd, men det kan också bero på att den delar variation med trion vi såg ovan (x1,x2 och x5)

Sist ser vi att x16 har ett ganska låg VIF på 1.12 och den kan då stanna kvar i modellen som en oberoende förklaringsvariabel, vilket vi också såg i step resultatet. 

Nu kollar vi hur det ser ut när vi tar bort log_x5

```{r}

mod3 <- update(mod2, . ~ . - log_x5)
summary(mod3)
vif(mod3)


```

Nu kan vi se att VIFen för log_x1 och log_x2 är mycket rimligare nivåer med 2.7 respektive 6.7. Så det verkar vart beroendet mellan log_x1, log_x2 och x_5 som var problemet. Inte mellan log_x1 och log_x2 var för sig.

Men när den extrema kollineriteten är borta ser vi att log_x1 har p = 0.498, så avrinningområdets storlek tillför inget mer än det andra visar redan visar. Så vi kan ta bort den. 

Log_x11, log_x17 och log_x18 är högt kollineära med VIF 33, 62 och 144. Vilket inte är orimligt då jordbruksmark, svin och nötkreatur hänger ihop geografiskt. Vilket ger ett eget kollinjärt kluster. 


```{r}

mod4 <- update(mod3, . ~ . - log_x1)
summary(mod4)
vif(mod4)



```



```{r}





```




```{r}





```

```{r}





```



```{r}





```



```{r}





```




```{r}





```
```{r}





```



```{r}





```



```{r}





```




```{r}





```
```{r}





```



```{r}





```



```{r}





```




```{r}





```
