---
title: "Del-C"
author: "Samuel Carbeskär, et al"
date: "`r.Sys.Date()`"
output: pdf_document
---

```{r setup, include=FALSE}
knitr::opts_chunk$set(echo = TRUE)
```
```{r}
river_data <- read.csv("din_clean.csv", header=FALSE, skip=1)
drain_a <- river_data$V2
pop <- river_data$V3
urb_pop_per <- river_data$V4
dens <- river_data$V6
bleaf_a <- river_data$V7
nleaf_a <- river_data$V8
mleaf_a <- river_data$V9
bush_a <- river_data$V10
swamp_a <- river_data$V11
farm_a <- river_data$V12
mt_a <- river_data$V13
water_a <- river_data$V14
ice_a <- river_data$V15
artific_area <- river_data$V16
water_runoff <- river_data$V17
pig_pop <- river_data$V18
cow_pop <- river_data$V19
WC_per <- river_data$V20
country <- river_data$V21
N <- river_data$V22
drain_a_o <- drain_a[country == "RUSSIA"]
pop_o <- pop[country == "RUSSIA"]
urb_pop_per_o <- urb_pop_per[country == "RUSSIA"]
dens_o <- dens[country == "RUSSIA"]
bleaf_a_o <- bleaf_a[country == "RUSSIA"]
nleaf_a_o <- nleaf_a[country == "RUSSIA"]
mleaf_a_o <- mleaf_a[country == "RUSSIA"]
bush_a_o <- bush_a[country == "RUSSIA"]
swamp_a_o <- swamp_a[country == "RUSSIA"]
farm_a_o <- farm_a[country == "RUSSIA"]
mt_a_o <- mt_a[country == "RUSSIA"]
water_a_o <- water_a[country == "RUSSIA"]
ice_a_o <- ice_a[country == "RUSSIA"]
artific_area_o <- artific_area[country == "RUSSIA"]
water_runoff_o <- water_runoff[country == "RUSSIA"]
pig_pop_o <- pig_pop[country == "RUSSIA"]
cow_pop_o <- cow_pop[country == "RUSSIA"]
WC_per_o <- WC_per[country == "RUSSIA"]
N_o <- N[country == "RUSSIA"]
drain_a_o <- append(drain_a_o, drain_a[country == "POLAND"])
pop_o <- append(pop_o, pop[country == "POLAND"])
urb_pop_per_o <- append(urb_pop_per_o, urb_pop_per[country == "POLAND"])
dens_o <- append(dens_o, dens[country == "POLAND"])
bleaf_a_o <- append(bleaf_a_o, bleaf_a[country == "POLAND"])
nleaf_a_o <- append(nleaf_a_o, nleaf_a[country == "POLAND"])
mleaf_a_o <- append(mleaf_a_o, mleaf_a[country == "POLAND"])
bush_a_o <- append(bush_a_o, bush_a[country == "POLAND"])
swamp_a_o <- append(swamp_a_o, swamp_a[country == "POLAND"])
farm_a_o <- append(farm_a_o, farm_a[country == "POLAND"])
mt_a_o <- append(mt_a_o, mt_a[country == "POLAND"])
water_a_o <- append(water_a_o, water_a[country == "POLAND"])
ice_a_o <- append(ice_a_o, ice_a[country == "POLAND"])
artific_area_o <- append(artific_area_o, artific_area[country == "POLAND"])
water_runoff_o <- append(water_runoff_o, water_runoff[country == "POLAND"])
pig_pop_o <- append(pig_pop_o, pig_pop[country == "POLAND"])
cow_pop_o <- append(cow_pop_o, cow_pop[country == "POLAND"])
WC_per_o <- append(WC_per_o, WC_per[country == "POLAND"])
N_o <- append(N_o, N[country == "POLAND"])
drain_a_s <- drain_a[country == "SWEDEN"]
pop_s <- pop[country == "SWEDEN"]
urb_pop_per_s <- urb_pop_per[country == "SWEDEN"]
dens_s <- dens[country == "SWEDEN"]
bleaf_a_s <- bleaf_a[country == "SWEDEN"]
nleaf_a_s <- nleaf_a[country == "SWEDEN"]
mleaf_a_s <- mleaf_a[country == "SWEDEN"]
bush_a_s <- bush_a[country == "SWEDEN"]
swamp_a_s <- swamp_a[country == "SWEDEN"]
farm_a_s <- farm_a[country == "SWEDEN"]
mt_a_s <- mt_a[country == "SWEDEN"]
water_a_s <- water_a[country == "SWEDEN"]
ice_a_s <- ice_a[country == "SWEDEN"]
artific_area_s <- artific_area[country == "SWEDEN"]
water_runoff_s <- water_runoff[country == "SWEDEN"]
pig_pop_s <- pig_pop[country == "SWEDEN"]
cow_pop_s <- cow_pop[country == "SWEDEN"]
WC_per_s <- WC_per[country == "SWEDEN"]
N_s <- N[country == "SWEDEN"]
drain_a_f <- drain_a[country == "FINLAND"]
pop_f <- pop[country == "FINLAND"]
urb_pop_per_f <- urb_pop_per[country == "FINLAND"]
dens_f <- dens[country == "FINLAND"]
bleaf_a_f <- bleaf_a[country == "FINLAND"]
nleaf_a_f <- nleaf_a[country == "FINLAND"]
mleaf_a_f <- mleaf_a[country == "FINLAND"]
bush_a_f <- bush_a[country == "FINLAND"]
swamp_a_f <- swamp_a[country == "FINLAND"]
farm_a_f <- farm_a[country == "FINLAND"]
mt_a_f <- mt_a[country == "FINLAND"]
water_a_f <- water_a[country == "FINLAND"]
ice_a_f <- ice_a[country == "FINLAND"]
artific_area_f <- artific_area[country == "FINLAND"]
water_runoff_f <- water_runoff[country == "FINLAND"]
pig_pop_f <- pig_pop[country == "FINLAND"]
cow_pop_f <- cow_pop[country == "FINLAND"]
WC_per_f <- WC_per[country == "FINLAND"]
N_f <- N[country == "FINLAND"]
drain_a_o <- append(drain_a_o, drain_a[country == "LITHUANIA"])
pop_o <- append(pop_o, pop[country == "LITHUANIA"])
urb_pop_per_o <- append(urb_pop_per_o, urb_pop_per[country == "LITHUANIA"])
dens_o <- append(dens_o, dens[country == "LITHUANIA"])
bleaf_a_o <- append(bleaf_a_o, bleaf_a[country == "LITHUANIA"])
nleaf_a_o <- append(nleaf_a_o, nleaf_a[country == "LITHUANIA"])
mleaf_a_o <- append(mleaf_a_o, mleaf_a[country == "LITHUANIA"])
bush_a_o <- append(bush_a_o, bush_a[country == "LITHUANIA"])
swamp_a_o <- append(swamp_a_o, swamp_a[country == "LITHUANIA"])
farm_a_o <- append(farm_a_o, farm_a[country == "LITHUANIA"])
mt_a_o <- append(mt_a_o, mt_a[country == "LITHUANIA"])
water_a_o <- append(water_a_o, water_a[country == "LITHUANIA"])
ice_a_o <- append(ice_a_o, ice_a[country == "LITHUANIA"])
artific_area_o <- append(artific_area_o, artific_area[country == "LITHUANIA"])
water_runoff_o <- append(water_runoff_o, water_runoff[country == "LITHUANIA"])
pig_pop_o <- append(pig_pop_o, pig_pop[country == "LITHUANIA"])
cow_pop_o <- append(cow_pop_o, cow_pop[country == "LITHUANIA"])
WC_per_o <- append(WC_per_o, WC_per[country == "LITHUANIA"])
N_o <- append(N_o, N[country == "LITHUANIA"])
drain_a_o <- append(drain_a_o, drain_a[country == "LATVIA"])
pop_o <- append(pop_o, pop[country == "LATVIA"])
urb_pop_per_o <- append(urb_pop_per_o, urb_pop_per[country == "LATVIA"])
dens_o <- append(dens_o, dens[country == "LATVIA"])
bleaf_a_o <- append(bleaf_a_o, bleaf_a[country == "LATVIA"])
nleaf_a_o <- append(nleaf_a_o, nleaf_a[country == "LATVIA"])
mleaf_a_o <- append(mleaf_a_o, mleaf_a[country == "LATVIA"])
bush_a_o <- append(bush_a_o, bush_a[country == "LATVIA"])
swamp_a_o <- append(swamp_a_o, swamp_a[country == "LATVIA"])
farm_a_o <- append(farm_a_o, farm_a[country == "LATVIA"])
mt_a_o <- append(mt_a_o, mt_a[country == "LATVIA"])
water_a_o <- append(water_a_o, water_a[country == "LATVIA"])
ice_a_o <- append(ice_a_o, ice_a[country == "LATVIA"])
artific_area_o <- append(artific_area_o, artific_area[country == "LATVIA"])
water_runoff_o <- append(water_runoff_o, water_runoff[country == "LATVIA"])
pig_pop_o <- append(pig_pop_o, pig_pop[country == "LATVIA"])
cow_pop_o <- append(cow_pop_o, cow_pop[country == "LATVIA"])
WC_per_o <- append(WC_per_o, WC_per[country == "LATVIA"])
N_o <- append(N_o, N[country == "LATVIA"])
drain_a_o <- append(drain_a_o, drain_a[country == "ESTONIA"])
pop_o <- append(pop_o, pop[country == "ESTONIA"])
urb_pop_per_o <- append(urb_pop_per_o, urb_pop_per[country == "ESTONIA"])
dens_o <- append(dens_o, dens[country == "ESTONIA"])
bleaf_a_o <- append(bleaf_a_o, bleaf_a[country == "ESTONIA"])
nleaf_a_o <- append(nleaf_a_o, nleaf_a[country == "ESTONIA"])
mleaf_a_o <- append(mleaf_a_o, mleaf_a[country == "ESTONIA"])
bush_a_o <- append(bush_a_o, bush_a[country == "ESTONIA"])
swamp_a_o <- append(swamp_a_o, swamp_a[country == "ESTONIA"])
farm_a_o <- append(farm_a_o, farm_a[country == "ESTONIA"])
mt_a_o <- append(mt_a_o, mt_a[country == "ESTONIA"])
water_a_o <- append(water_a_o, water_a[country == "ESTONIA"])
ice_a_o <- append(ice_a_o, ice_a[country == "ESTONIA"])
artific_area_o <- append(artific_area_o, artific_area[country == "ESTONIA"])
water_runoff_o <- append(water_runoff_o, water_runoff[country == "ESTONIA"])
pig_pop_o <- append(pig_pop_o, pig_pop[country == "ESTONIA"])
cow_pop_o <- append(cow_pop_o, cow_pop[country == "ESTONIA"])
WC_per_o <- append(WC_per_o, WC_per[country == "ESTONIA"])
N_o <- append(N_o, N[country == "ESTONIA"])
drain_a_m <- drain_a[country == "MISSING"]
pop_m <- pop[country == "MISSING"]
urb_pop_per_m <- urb_pop_per[country == "MISSING"]
dens_m <- dens[country == "MISSING"]
bleaf_a_m <- bleaf_a[country == "MISSING"]
nleaf_a_m <- nleaf_a[country == "MISSING"]
mleaf_a_m <- mleaf_a[country == "MISSING"]
bush_a_m <- bush_a[country == "MISSING"]
swamp_a_m <- swamp_a[country == "MISSING"]
farm_a_m <- farm_a[country == "MISSING"]
mt_a_m <- mt_a[country == "MISSING"]
water_a_m <- water_a[country == "MISSING"]
ice_a_m <- ice_a[country == "MISSING"]
artific_area_m <- artific_area[country == "MISSING"]
water_runoff_m <- water_runoff[country == "MISSING"]
pig_pop_m <- pig_pop[country == "MISSING"]
cow_pop_m <- cow_pop[country == "MISSING"]
WC_per_m <- WC_per[country == "MISSING"]
N_m <- N[country == "MISSING"]
```
Eliminerade variabler: Index (Duh) och Rural Population Percentage då denna är 
100% negativt kolinjär med Urban Population Percentage. Country används endast
för kategorisering.

```{r}
full_model_o <- lm(N_o ~ drain_a_o + pop_o + dens_o + farm_a_o
                   + water_runoff_o + pig_pop_o + cow_pop_o + WC_per_o)
full_model_s <- lm(N_s ~ drain_a_s + pop_s + dens_s + farm_a_s
                   + water_runoff_s + pig_pop_s + cow_pop_s + WC_per_s)
full_model_f <- lm(N_f ~ drain_a_f + pop_f + dens_f + farm_a_f
                   + water_runoff_f + pig_pop_f + cow_pop_f + WC_per_f)
full_model_m <- lm(N_m ~ drain_a_m + pop_m + dens_m + farm_a_m
                   + water_runoff_m + pig_pop_m + cow_pop_m + WC_per_m)
null_model_s <- lm(N_s ~ 1)
null_model_f <- lm(N_f ~ 1)
null_model_m <- lm(N_m ~ 1)
null_model_o <- lm(N_o ~ 1)

```
Hopslagen data: Poland, Russia och Lithuania hade 2 eller färre datapunkter och
slogs därmed ihop till Other. Efter vidare undersökning lades även Estonia och Lativa till i denna kategori.

```{r}
final_model_s <- step(null_model_s, scope = list(lower = formula(null_model_s), upper = formula(full_model_s)), direction = "both")
final_model_f <- step(null_model_f, scope = list(lower = formula(null_model_f), upper = formula(full_model_f)), direction = "both")
final_model_m <- step(null_model_m, scope = list(lower = formula(null_model_m), upper = formula(full_model_m)), direction = "both")
final_model_o <- step(null_model_o, scope = list(lower = formula(null_model_o), upper = formula(full_model_o)), direction = "both")
summary(final_model_s)
plot(final_model_s)
summary(final_model_f)
plot(final_model_f)
summary(final_model_m)
plot(final_model_m)
summary(final_model_o)
plot(final_model_o)
```

















