---
title: "Projektarbete MT5021"
output: html_document
date: "2026-09-21"
---

```{r setup, include=FALSE}
knitr::opts_chunk$set(echo = TRUE)
```


```{r load-data, include=FALSE}
din <- read.csv("/Users/Statistisk övervakning/A8_baltic_DIN.csv" , stringsAsFactors = TRUE)

din$Land <- as.factor(din$x20)
din$Land[din$Land == "MISSING"] <- NA

# Skapa loggade variabler
din$log_y   <- log(din$y)
din$log_x1  <- log(din$x1)
din$log_x2  <- log(din$x2)
din$log_x5  <- log(din$x5)
din$log_x11 <- log(din$x11 + 1)
din$log_x17 <- log(din$x17 + 1)
din$log_x18 <- log(din$x18 + 1)


dim(din)
summary(din)

dim(din)          # 105 rader, 22 kolumner
str(din)          # datatyper
head(din)         # första raderna


```





```{r}
# Sammanfattning
summary(din$y)
sd(din$y)

# Histogram – originalskala
hist(din$y, breaks = 30,
     main = "Fördelning av DIN",
     xlab = "DIN (kg)", col = "lightblue")

# Boxplot
boxplot(din$y, main = "Boxplot DIN", ylab = "DIN (kg)", col = "lightblue")

# Histogram – log-skala (viktigt att kolla!)
hist(log(din$y), breaks = 30,
     main = "Fördelning av log(DIN)",
     xlab = "log(DIN)", col = "lightgreen")
```
När vi undersöker responsvaiablen så ser vi att DIN är extremt högersned och att log(DIN) är approximativt symmetrisk så den är bättre för regression. Vi använder därför log(y) som responsvariabel i alla modeller.


```{r}
par(mfrow = c(2, 2))

hist(din$x1, breaks = 30, main = "Avrinningsområde (x1)",
     xlab = "ha", col = "lightblue")
hist(din$x2, breaks = 30, main = "Befolkning (x2)",
     xlab = "antal", col = "lightblue")
hist(din$x5, breaks = 30, main = "Befolkningstäthet (x5)",
     xlab = "per km2", col = "lightblue")
hist(din$x11, breaks = 30, main = "Jordbruksmark (x11)",
     xlab = "ha", col = "lightblue")

par(mfrow = c(1, 1))
```
```{r}
par(mfrow = c(2, 2))

hist(din$x16, breaks = 30, main = "Avrinning (x16)",
     xlab = "mm/år", col = "lightblue")
hist(din$x17, breaks = 30, main = "Svin (x17)",
     xlab = "antal", col = "lightblue")
hist(din$x18, breaks = 30, main = "Nötkreatur (x18)",
     xlab = "antal", col = "lightblue")
hist(din$x19, breaks = 30, main = "Reningsverk (x19)",
     xlab = "%", col = "lightblue")

par(mfrow = c(1, 1))
```

Ser att alla förutom x16 och x19 behöver logtransformeras.
x16 ingen transformering
x19 använd som numerisk nämn kluster.



```{r}
# STEG 5: Bivariata scatterplots

par(mfrow = c(2, 4))

# Starka kandidater (log-log)
plot(din$x11, din$y, log = "xy",
     main = "DIN vs Jordbruksmark",
     xlab = "Jordbruksmark (ha)", ylab = "DIN (kg)",
     pch = 19, col = "darkblue")

plot(din$x2, din$y, log = "xy",
     main = "DIN vs Befolkning",
     xlab = "Befolkning", ylab = "DIN (kg)",
     pch = 19, col = "darkred")

plot(din$x1, din$y, log = "xy",
     main = "DIN vs Avrinningsområde",
     xlab = "Area (ha)", ylab = "DIN (kg)",
     pch = 19, col = "darkgreen")

plot(din$x17, din$y, log = "xy",
     main = "DIN vs Svin",
     xlab = "Antal svin", ylab = "DIN (kg)",
     pch = 19, col = "orange")

plot(din$x18, din$y, log = "xy",
     main = "DIN vs Nötkreatur",
     xlab = "Antal nötkreatur", ylab = "DIN (kg)",
     pch = 19, col = "brown")

plot(din$x5, din$y, log = "xy",
     main = "DIN vs Befolkningstäthet",
     xlab = "Per km2", ylab = "DIN (kg)",
     pch = 19, col = "purple")

# Avrinning
plot(din$x16, din$y,
     main = "DIN vs Avrinning",
     xlab = "Avrinning (mm/år)", ylab = "DIN (kg)",
     pch = 19, col = "darkgreen")

# Reningsverk
plot(din$x19, din$y,
     main = "DIN vs Reningsverk",
     xlab = "Andel reningsverk (%)", ylab = "DIN (kg)",
     pch = 19, col = "purple")

par(mfrow = c(1, 1))
```



log(x11) är en stark prediktor för log(y).
Ta med i modellen. Detta är troligen den enskilt viktigaste variabeln.
Notera: en punkt längst ner till vänster (låg jordbruksmark, låg DIN) kan vara en outlier – kolla upp om den påverkar mycket.

log(x2) är en stark prediktor för log(y).
Ta med i modellen.
Varning: Befolkning och jordbruksmark är ofta korrelerade (båda är stora i tätbefolkade jordbruksområden). Multikollinearitet kan bli ett problem – kolla VIF i modellen.

x16 (avrinning) är ingen stark prediktor ensam.
Överväg att utesluta – eller behåll som kontrollvariabel och se om den blir signifikant i multipel regression.

x19 (reningsverk) är ingen stark prediktor i sin nuvarande form. 
Uteslut och nämn i rapporten att variabeln hade för liten variation/kluster för att ge ett tydligt samband.


```{r}
# Här gör jag korrelationsanalys för att se vilka variabler som korrelerar. Variabler med hög korrelation (t.ex. |r| > 0,7) är kandidater för modellen. Om två prediktorer korrelerar starkt med varandra → multikollinearitet (nämn för B)

# Numeriska variabler
num_vars <- din[, sapply(din, is.numeric)]
num_vars$id <- NULL

# Pearson-korrelation med y
cor_y <- cor(num_vars$y, num_vars, use = "pairwise.complete.obs")
sort(round(cor_y, 2), decreasing = TRUE)

# Spearman (rangkorrelation) – robust mot snedfördelning
cor_y_spear <- cor(num_vars$y, num_vars,
                   method = "spearman",
                   use = "pairwise.complete.obs")
sort(round(cor_y_spear, 2), decreasing = TRUE)

```
```{r}
# Korrelationsmatris för ultvalda variabler.
vars_int <- c("y", "x1", "x2", "x5", "x11", "x16", "x17", "x18", "x19")
cor_mat <- cor(din[, vars_int], use = "pairwise.complete.obs")
round(cor_mat, 2)
```
Sammanfattning på EDA delen:

Log(y) används då DIN är starkt högersned.

Starka predktatorer: Log(x11)(jordbruk), log(x2)(befolkning), log(x1)(area)

Måttliga predikatorer: log(x17), log(x18), log(x5)

Svaga predikatorer:
x16 och x19 visar svag negativ korrelation och scatteroplotts bekräftar att inget tydligt linjärt samband finns. Dessa variabler bekräftar vi som svaga predikatorer och utelämnas från de fortsatta modellerna.

Misstänkt multikoliniearitet: Ser i matrisen att log(x2) och log(x5) starkt korrelerade på r=0.85 vi väljer en föreslår log(x2) eftersom den är mer specifik för kvävetillförsel. log(x1) och log(x11) är på gränsen med r=0.8 så vi behåller log(x11) av samma anledning. log(x17) och log(x18) är under gränsen med r=0.75 så vi kan överväga att välja en eller slå ihop.


```{r}
# Boxplott per land
# Antal per land
table(din$Land, useNA = "ifany")

# Boxplot av log(DIN) per land
boxplot(log(y) ~ Land, data = din, las = 2,
        main = "log(DIN) per land",
        ylab = "log(DIN)", col = "lightblue")
```
Slutsatser av boxplottarna: 

DIN varierar mycket mellan länder, Sverige och finland dominerar datamänden (flest obs), vissa länder har för få obs för egna modeller, extremvärden finns i vissa länder som kan påverka modeller.

```{r}
# Spara som RDS (behåller faktorer och struktur)
saveRDS(din, file = "din_clean.rds")

write.csv(din, file = "din_clean.csv", row.names = FALSE)


```







